【裁判字號】    96,訴,823
【裁判日期】    970425
【裁判案由】    確認委任關係不存在等
【裁判全文】
臺灣臺南地方法院民事判決               96年度訴字第823號
原      告  甲○○
訴訟代理人  侯清治律師
            李孟仁律師
被      告  金座建設股份有限公司
特別代理人  乙○○
被      告  名揚營造股份有限公司
法定代理人  乙○○
                      之1
被      告  大偕中投資股份有限公司
法定代理人  乙○○
                      之1
上列當事人間請求確認委任關係不存在等事件，經本院於民國97
年4月11日言詞辯論終結，判決如下：
    主      文
確認原告與被告金座建設股份有限公司間之股東關係不存在。
確認原告與被告名揚營造股份有限公司間之委任關係及股東關係
不存在。
確認原告與被告大偕中投資股份有限公司間之委任關係及股東關
係不存在。
訴訟費用新臺幣壹萬壹仟捌佰陸拾元由被告負擔。
    事實及理由
壹、程序方面：
一、按對於無訴訟能力人為訴訟行為，因其無法定代理人，或其
    法定代理人不能行代理權，恐致久延而受損害者，得聲請受
    訴法院之審判長，選任特別代理人， 民事訴訟法第51條第1
    項定有明文。 此於法人之代表人、第40條第3項之代表人或
    管理人、 第4項機關之代表人及依法令得為訴訟上行為之代
    理人準用之，民事訴訟法第52條亦有明文規定。經查，被告
    金座建設股份有限公司（下稱金座公司）之法定代理人董事
    長乙○○及其他董事與監察人，任期屆滿未即改選，前經經
    濟部於民國96年7月3日以經授商字第 09601143370號函限期
    於96年9月26日前完成改選變更登記， 然逾期未為改選，原
    董事及監察人已於96年9月27日當然解任， 被告金座公司現
    無適格之法定代理人，而乙○○為被告金座公司之原董事長
    之事實， 業據其提出被告金座公司之變更登記事項卡1份在
    卷（見本院卷第8頁、第9頁）可稽，並有經濟部96年7月3日
    經授商字第09601143370號及96年10月26日經授商字第09601
    258840號各1份附卷 （見本院卷第25頁、第93頁）可憑，嗣
    經原告聲請依民事訴訟法第51條規定選任被告金座公司之特
    別代理人後， 經本院於97年2月21日裁定選任被告金座公司
    之原董事長乙○○，為本件被告金座公司之特別代理人，合
    先敘明。
二、次按訴狀送達後，原告不得將原訴變更或追加他訴。但擴張
    或減縮應受判決事項之聲明者，不在此限，此民事訴訟法第
    25 5條第1項第3款定有明文。本件原告原起訴請求「確認原
    告與被告金座建設股份有限公司間之委任關係及股東關係不
    存在；確認原告與被告名揚營造股份有限公司間之委任關係
    及股東關係不存在；確認原告與被告大偕中投資股份有限公
    司間之委任關係及股東關係不存在」，嗣於本院審理中更正
    聲明為「確認原告與被告金座建設股份有限公司間之股東關
    係不存在；確認原告與被告名揚營造股份有限公司間之委任
    關係及股東關係不存在；確認原告與被告大偕中投資股份有
    限公司間之委任關係及股東關係不存在」，核係減縮應受判
    決事項之聲明，揆諸上開規定，尚無不合，應予准許。又本
    件被告經合法通知，未於最後言詞辯論期日到場，核無民事
    訴訟法第386條各款所列情形， 爰依原告之聲請，由其一造
    辯論而為判決。
三、又按訴訟代理人，應於最初為訴訟行為時，提出委任書。但
    由當事人以言詞委任，經法院書記官記明筆錄者，不在此限
    。民事訴訟法第69條定有明文。另按當事人於訴訟有無經合
    法代理，不問訴訟程度如何，法院應隨時依職權調查之（最
    高法院71年度台上字第4547號判決參照）。查本件丙○○於
    本院 97年2月20日言詞辯論時提出民事委任書以被告名揚營
    造股份有限公司（下稱被告名揚公司）及被告大偕中投資股
    份有限公司（下稱被告大偕中公司）訴訟代理人身分到庭辯
    論，然查丙○○所提被告名揚公司、大偕中公司之委任狀（
    見本院卷第132頁、第133頁），其上被告名揚公司、大偕中
    公司與法定代理人乙○○之印文，均與卷附該兩家公司變更
    登記事項卡 （見本院卷第8頁、第10頁）上之印文明顯不符
    ，原告並質疑該等委任狀之真實。 嗣經本院於97年3月11日
    以南院雅民耕96訴字第823號函請被告名揚公司、 大偕中公
    司之法定代理人乙○○於本院 97年3月26日言詞辯論期日親
    自到庭，並提出以被告名揚公司、大偕中公司「變更登記事
    項卡」上公司及法定代理人章，所出具委任「丙○○」為訴
    訟代理人之委任狀到院，或其他足以證明丙○○確由該兩家
    公司委任為訴訟代理人之相關證明到院， 該函於97年3月13
    日合法送達乙○○後， 乙○○未於97年3月26日親自到庭，
    亦未補正上開委任狀及相關證明。綜此，尚難認丙○○已受
    被告名揚公司、大偕中公司合法委任為本件訴訟代理人，是
    其為被告名揚公司、大偕中公司所為之訴訟行為，應不生效
    力，併予敘明。
貳、實體方面：
一、本件原告起訴主張：
（一）按確認法律關係之訴，非原告有即受確認判決之法律上利
      益者，不得提起之，民事訴訟法第247條第1項前段定有明
      文。而所謂「即受確認判決之法律上利益」，係指因法律
      關係存否不明確，致原告在法律上之地位有受侵害之危險
      ，而此項危險得以對於被告之確認判決除去之而言。本件
      原告遭訴外人戊○○擅自變更登記其為被告公司之股東及
      董事，致其應負擔公司股東及董事之義務危險，倘經確認
      原告與被告公司間之股東及董事關係不存在，適足以免除
      上開危險，故原告顯有即受確認判決之法律上利益，合先
      敘明。
（二）緣原告甲○○雖曾任職於被告金座公司（任職業務），惟
      既未入股或同意他人借名登記絕非被告金座公司之股東，
      當無法為董事， 詎於93年4月間接獲法務部行政執行署臺
      北行政執行處通知，將原告列為被告金座公司之董事，原
      告深感詫異，隨即詢問承辦人員才發覺名義遭受冒用，嗣
      原告以關係人身分向經濟部中部辦公室調閱被告金座公司
      登記資料，竟發覺該公司內部大有問題，蓋訴外人戊○○
      占大股，大偕中投資占大股，剩餘之人均祇占有新臺幣（
      下同）10,000元之出資。次查，依被告金座公司向經濟部
      中部辦公室辦理變更董事、監察人之股束臨時會議事錄上
      載明， 一、時間：88年3月27日上午11時。二、地點：本
      公司。 三、出席股東人數及代表已發行股數，出席股東7
      人，代表股數計5仟萬股。 四、主席乙○○，紀錄丁○○
      。五、討論事項：決議依得票數以乙○○、甲○○（原告
      ）、丁○○等人較多依次當選董事，辛○○當選監察人，
      惟原告自始至終不知己身為被告金座公司之股東，遑論參
      加股東會議被選任為董事，原告隨即發函予該次會議之主
      席乙○○，其表示不知此事，而紀錄丁○○均不出面說明
      原告不得不對丁○○提出刑事告訴，丁○○承認為戊○○
      之人頭，卻從未經手被告金座公司事務，如何知曉有此份
      會議紀錄，況經臺灣臺南地方法院檢察署調查，並無該次
      人員之簽到紀錄，足證並無該次股東會遑論議事錄及變更
      之決議。
（三）嗣原告又接獲財政部臺灣省南區國稅局臺南市分局函，原
      告又被列為另一被告名揚公司之董事，而內容與金座建設
      情況如出一轍（註：會議事錄上載明，一、時間：88 年3
      月18日上午10時。二、地點：本公司。三、出席股東人數
      及代表已發行股數：出席股東6人， 代表股數計14,800股
      。四、主席：乙○○，紀錄丁○○。五、討論事項：決議
      依得票數以己○○、甲○○等2人較多， 依次當選董事，
      黃迪華當選監察人，戊○○占大股、乙○○、己○○、黃
      迪華、庚○○占10,000元、 梁金祥2,000,000元，原告不
      知身為股東，亦不知有此次股東會，更查無股東簽到簿，
      原告遭冒名之情況甚明。又經原告向經濟部函詢結果發覺
      原告之名遭冒用擔任被告金座公司、名揚公司及大偕中公
      司之董事及股東。
（四）本件原告僅曾為被告金座公司之員工，竟未經原告之同意
      ，亦未召開任何股東會、董事會，擅自使用原告之身分，
      將被告金座公司、名揚公司、大偕中公司之董事變更為原
      告，並登記原告為各該公司之股東，然原告既未出資入股
      ，亦未同意他人借名登記為股東，且上開公司並未召開股
      東會、董事會，遑論選任原告為董事。故原告與被告公司
      間並無委任關係存在，惟竟遭冒名登記為股東及董事，對
      原告影響權益甚鉅，自有提起確認之訴即時除去之必要等
      語，並聲明：如主文所示。
二、被告未於最後言詞辯論期日到庭，惟據其以往到庭陳述：對
    證人辛○○、庚○○之證言無意見，無證據請求調查等語。
    並聲明：請求駁回原告之訴。
三、本院得心證之理由：
（一）按當事人主張有利於己之事實者，就其事實有舉證之責任
      ，民事訴訟法第277條前段定有明文。 又按確認法律關係
      不存在之訴，如被告主張其法律關係存在時，應由被告負
      舉證責任（最高法院42年台上字第170號判例意旨參照）
      。查原告係請求確認如訴之聲明所示之法律關係不存在，
      揆之上開說明，倘被告主張其等間之法律關係存在，即原
      告為被告股東及董事等節，自應由被告負舉證責任，然被
      告迄未舉證以實其說，僅泛稱請求駁回原告之訴，自難採
      憑。
（二）又本件被告金座公司 88年3月27日股東臨時會議事錄載稱
      出席股東7人，第6項、討論事項：1.補選董事監察人案。
      決議：依得票數以乙○○、己○○、甲○○等人較多依次
      當選為董事，辛○○當選為監察人。又經濟部被告金座公
      司之案卷內，股東人數共7人， 原告甲○○並為被告金座
      公司股東名簿內之股東，股數1,000股，股款10,000元。
      被告大偕中公司 88年3月17日股東臨時會議事錄載稱出席
      股東7人，第6項、討論事項：1.改選董事監察人案。決議
      ：依得票數以乙○○、己○○、甲○○等三人較多依次當
      選為董事，丁○○當選為監察人。又經濟部被告大偕中公
      司之案卷內，原告甲○○並為被告大偕中公司股東名簿內
      之股東，股東人數共7人，股數1,000股，股款金額10,000
      元。 被告名揚公司88年3月18日股東臨時會議事錄載稱出
      席股東6人，第6項、討論事項：1.原任董事監察人因故辭
      職，補選董事二名、監察人一名案。決議：依得票數以己○○、甲○○等二人較多依次當選為董事，黃迪華當選為
      監察人。 又經濟部被告名揚公司之案卷內，股東人數共7
      人，原告甲○○並為被告名揚公司股東名簿內之股東，股
      數1股，股款金額10元， 此有被告公司上開股東臨時會議
      事錄及股東名簿各1份附卷 （見本院卷第175頁至第178頁
      、第248頁、第249頁）可稽，先予敘明。
（三）然依經濟部96年5月30日以經商授字第09601117660號函檢
      送之被告公司登記卷宗，查無召開上開股東臨時會之簽到
      資料。另證人即被告金座公司股東名簿上名義之股東辛○○於本院97年3月26日言詞辯論期日到庭結證： 伊係收到
      臺北執行署之通知，稱被告金座公司有欠稅要伊去說明，
      才知道自己被冒名為被告金座公司之股東及監察人，被告
      金座公司88年3月27日股東臨時會伊未參加， 亦不知有該
      股東臨時會及原告被選任為被告金座公司董事之情，且無
      被告金座公司之人員或其他人請伊擔任被告金座公司之股
      東及監察人等語（見本院卷第226頁、第227頁）；證人即
      被告名揚公司、大偕中公司股東名簿上名義之股東庚○○
      於本院同一言詞辯論期日到庭證稱：伊原本不知為被告被
      告名揚公司、大偕中公司之股東，係原告通知伊後始知道
      ， 伊亦未參加被告名揚公司88年3月18日股東臨時及被告
      大偕中公司88年3月17日之股東臨時會，亦不知悉該二次
      股東臨時會選任原告為董事，且無被告名揚公司、大偕中
      公司之人員或其他人請伊擔任該二家公司之股東等語（見
      本院卷第228頁、第229頁）。此外，被告又未能提出上開
      股東臨時會之簽到資料到院，是被告金座公司、大偕中公
      司、名揚公司上開股東臨時會經分別扣除未到庭之股東甲○○、辛○○及庚○○後，顯不可能分別出席7人、7人及
      6人， 而被告又能舉證證明原告與被告公司間確有股東及
      委任關係存在。綜此，原告主張其未出資入股被告公司及
      擔任被告名揚公司、大偕中公司之董事，要非無據。
（四）按確認法律關係之訴，非原告有即受確認判決之法律上利
      益者，不得提起之，民事訴訟法第247條第1項前段定有明
      文。次按所謂即受確認判決之法律上利益，係指法律關係
      之存在與否不明確，原告主觀上認為其在法律上之地位有
      不安之狀態存在，且此種不安之狀態，能以確認判決將之
      除去者而言（最高法院52年台上字第1240號判例參照）。
      又按股份有限公司之董事負有執行公司業務之義務，如有
      違反注意義務或法令，尚應負損害賠償責任，公司法第20
      2條、第23條分別定有明文。 本件原告經被告擅自登記為
      被告公司之股東及董事，致其應負擔公司股東及董事之義
      務，而有負擔損害賠償責任之危險，故原告提起本件訴訟
      顯有即受確認判決之法律上利益。從而，原告訴請確認原
      告與被告金座公司間之股東關係不存在；確認原告與被告
      名揚公司間之委任關係及股東關係不存在；確認原告與被
      告大偕中公司間之委任關係及股東關係不存在，為有理由
      ，應予准許，爰判決如主文所示。
四、按法院為終局判決時，應依職權為訴訟費用之裁判，民事訴
    訟法第87條第1項定有明文。查本件訴訟費用即裁判費9,000
    、證人辛○○日旅費1,614元及證人庚○○日旅費1,246元，
    共11,860元，本院爰依職權確定上開訴訟費用由敗訴之被告
    負擔。
五、又本件判決結果已臻為明確，兩造其餘攻擊防禦方法，經本
    院斟酌後，認對於判決結果已不生影響，爰不逐一論述，併
    予敘明。
六、據上論結，本件原告之訴為有理由， 依民事訴訟法第385條
    第1項前段、第78條、第87條第1項，判決如主文。
中    華    民    國    97    年     4    月    25    日
                        民事第二庭    法  官  陳金虎
以上為正本係照原本作成。
如對本判決上訴，須於判決送達後20日內向本院提出上訴狀（須
附繕本）。
中    華    民    國    97    年     4    月    29    日
                                      書記官  朱小萍


司法院資訊處製作；財團法人民間司法改革基金會備份。
